臺灣桃園地方法院民事判決　九十三年度訴字第五三七號
　　原　　　告　　丙○○
　　訴訟代理人　　陳鄭權律師
　　複　代理人　　唐永洪律師
　　　　　　　　　甲○○
　　被　　　告　　乙○○
　　　　　　　　　丁○○
　　　　　　　　　　　　　　　.
　　　　　　　　　戊○○
　　　　　　　　　己○○
　　　　　　　　　庚○○○
右當事人間請求所有權移轉登記事件，於民國九十三年八月十七日辯論終結，本院判
決如左：
    主      文
原告之訴駁回。
訴訟費用由原告負擔。
    事      實
甲、原告方面：
一、聲明：被告等應將坐落於桃園縣觀音鄉○○段一五二○之一、一五二○之二、一
    五二○之四、一五二○之六及一五二○之七等五筆土地被告等所有持分（各被告
    均分別有六分之一之持分，共計各筆土地被告等均共占六分之五之持分）移轉登
    記，並將其上未辦保存登記建物返還予原告。
二、陳述：
（一）被繼承人李阿泉於民國八十八年十二月十一日死亡，兩造為其繼承人，其所有
      坐落桃園縣觀音鄉○○段一五二○之一、一五二○之二、一五二○之四、一五
      二○之六及一五二○之七地號土地（下稱本件五筆土地）及其上未辦保存登記
      之建物，李阿泉生前即以書面表明要贈與原告，並表明死後贈與即生效力，此
      為「死因贈與」，故本件五筆土地是分配給原告，此為親友所共知，被告亦認
      同此事。詎被告等竟於原告居住美國期間，將本件五筆土地辦理繼承登記，原
      告於九十三年四月七日向桃園縣桃園地政事務所申請土地登記謄本時始知此事
      。因李阿泉生前曾將表明贈與之文書，依序傳送被告乙○○、丁○○及庚○○○過目，由渠等在贈與書上簽名，惟傳至被告己○○、戊○○時，卻遭渠二人
      藏匿，致記載贈與原告一事之書面，不在原告持有中。然贈與書面在傳送過程
      中，被告等人皆知確有贈與之事存在，被告乙○○、丁○○亦可證明。按「以
      遺囑分授遺產，於遺囑人死亡後，有拘束受遺人之效力。」最高法院十八年上
      字第一八九七號有判例可參。又「關於死因贈與，我民法雖無特別規定，然就
      無償給與財產為內容而言，與一般贈與相同，且死因贈與，除係以契約之方式
      為之，與遺贈係以遺囑之方式為之者有所不同外，就係於贈與人生前所為，但
      於贈與人死亡時始發生效力言之，實與遺贈無異：：。」最高法院八十八年台
      上字第九十一號亦有判決可參。依被繼承人李阿泉生前之死因贈與行為，本件
      五筆土地已不屬繼財產範圍內，故被告等人即無繼承本件五筆土地之權利，爰
      請求被告等應將就本件五筆土地辦理繼承登記塗消，並將土地所有權應有部分
      六分之五及其上未辦保存登記之建物移轉予原告。
（二）「聲明書證，係使用他造所執之文書者，應聲請法院命他造提出。前項聲請，
      應表明下列各款事項：一、應命其提出之文書。二、依該文書應證之事實。三
      、文書之內容。四、文書為他造所執之事由。五、他造有提出文書義務之原因
      。前項第一款及第三款所列事項之表明顯有困難時，法院得命他造為必要之協
      助。」民事訴訟法第三百四十二條第一項、第二項定有明文。本件有贈與契約
      之存在，經被告乙○○、丁○○於準備程序中自認，原告於九十三年八月十六
      日之意見狀亦表明「被繼承人李阿泉生前將系爭土地五筆及地上未辦保存登記
      之建築物分配予原告」，故本件確有贈與契約之存在甚明。被告戊○○、己○○於準備程序中表示「（法官問：八十九年一月二十一日之家庭會議記錄有何
      意見？）被告答：真正的。我們不同意繼承方式。當時繼承分割之土地不公平
      」，該會議記錄內容係各繼承人依應繼分平均分配之記載，對被告而言，並無
      不公平，然被告戊○○、己○○竟脫口稱「分割土地不公平」，顯然有另一份
      李阿泉之死因贈與契約存在，故渠等明知其內容而感到不公平。贈與契約既經
      李阿泉確認，由被告乙○○交各繼承人簽名確認，最後交還李阿泉，李阿泉過
      世後竟下落不明，當時李阿泉與戊○○同住，戊○○自應保管與李阿泉有關之
      全部文件資料，此由戊○○單獨辦理所有權繼承登記事宜即可證明，故有相當
      理由可認「贈與契約之書面」確由被告戊○○持有保管中，是其有提出文書之
      義務，爰請求鈞院命被告戊○○、己○○提出該份不動產「贈與契約書」。
（三）被告戊○○、己○○提出二紙協議書，是經變造且與本案無涉，因前揭第一張
      有關金錢分配之文書，因被繼承人所有農地之價值不一，無法平均分配，故由
      戊○○、己○○、乙○○、丁○○等人分得價值較高之農地，並以現金找補分
      配農地價值較低之人，協議載明「戊○○付予乙○○三十四萬元、乙○○付予
      己○○八萬元、丁○○付予己○○三萬元」，並無原告丙○○之記載，可見原
      告另受李阿泉之死因贈與，故於繼承分配農地時，並無丙○○參與其中。第二
      張載明地號部分之文書，明確表示一五○一、一五○五、一五三二、一五○六
      、一五○○等地號農地，由丁○○、乙○○、戊○○及己○○分配，並未平均
      分配，可證第一張文書是互為找補之意，而建地部分則由丙○○、庚○○○各
      分配二分之一，與被告戊○○、己○○於提出文書時，向鈞院聲明這就是被繼
      承人遺產平均分配之說詞不符，無法配合，顯然無稽，且二紙文書並無丙○○
      之簽名，顯不能約束原告丙○○。
三、證據：提出地籍圖謄本一張、土地登記謄本影本十張、家庭會議記錄影本二張為
    證。
乙、被告方面：
壹、庚○○○、己○○、戊○○部分：被告庚○○○未於最後言詞辯論期日到場，惟
    據其與被告己○○、戊○○共同提出之書狀所做之聲明及陳述略以：
一、聲明：如主文所示。
二、陳述：
（一）兩造為李阿泉之繼承人，被告等依規定就本件五筆土地辦理繼承登記，各繼承
      人之繼承範圍為六分之一，並無任何侵權或不當得利之情事。原告以李阿泉生
      前將本件五筆土地分配給伊，主張被告等應移轉登記云云。然被告己○○、戊○○、庚○○○否認本件五筆土地全部權利範圍為原告所有，更不知原告所憑
      之依據為何，若依原告所稱協議書，然被告己○○、戊○○、庚○○○等並無
      前開約定，更不同意移轉本件五筆土地，若依被繼承人李阿泉贈與，則被告己○○、戊○○、庚○○○均否認有此情事，且被告亦為繼承人，原告長期居住
      國外，被繼承人為何獨厚原告，顯不合常情，且李阿泉口述內容如何，原告當
      場紀錄內容與李阿泉生前口述內容是否為其原意，已非無疑，就前開情事，故
      原告應就有利事實舉證。
（二）依八十九年一月二十一日之家庭會議記錄，參加人員有丙○○、乙○○、丁○○、戊○○、己○○、余月英、許淑卿、江梅蘭等人，議題有十四項，其中「
      議題十三：爸爸的房地產，決議：按照爸爸生前的意思由庚○○○、丙○○、
      乙○○、丁○○、戊○○、己○○繼承。」，有原告丙○○簽名。又依前開文
      書可證明兩造對本件五筆土地係由繼承人共同繼承。被告固稱「真正的（指上
      開家庭記錄）。我們不同意繼承方式。當時繼承分割之土地不公平。」等語，
      所陳述內容並無矛盾。當時家庭協議就遺產部分，曾就觀音鄉○○段一五○一
      地號由丁○○分得、一五○五地號由乙○○分得、一五三二地號由戊○○分得
      、一五○六、一五○○地號由己○○分得；另同段建地部分即本件土地由庚○○○、丙○○分得（見遺產分割協議書）。因原告認為建地部分應全部取得，
      但被告等認為如此分配不公，嗣兩造始決議就前開土地及建物即觀音鄉○○段
      一五○一、一五○五、一五三二、一五○六、一五○○地號及本件五筆土地由
      全體繼承人平均繼承，家庭會議始有議題十三的文字內容之記載。故「真正的
      （指上開家庭記錄）。我們不同意繼承方式。當時繼承分割之土地不公平。」
      係指議題十三決議之由來，兩者間並無矛盾。
三、證據：提出遺產分割協議書二件為證。
貳、被告乙○○、丁○○部分：
一、聲明：同意原告之主張。
二、陳述：本件繼承事件，第一階段被繼承人李阿泉生前將本件五筆土地及未辦保存
    登記之建物分配給原告，其他土地則分配給被告等人，家庭會議更加追認被繼承
    人之意願，被告戊○○、己○○反對，故未在家庭會議上簽名，但本件五筆土地
    確是被繼承人李阿泉要贈與原告的。第二階段被告乙○○、丁○○、戊○○、己○○四人開會討論重新分配十筆土地事宜，因被告己○○反對而未達成協議，其
    後因戊○○與李阿泉同住，戊○○即將李阿泉之文件資料（包括所有權狀及土地
    贈與契約）隱匿，並私自辦理兩造六個人之繼承登記，原告及被告乙○○、丁○○均不知情。是被告為尊重被繼承人之遺願，故同意原告之主張。
    理      由
一、原告訴訟中追加訴之聲明（即追加被告應將土地上未辦保存登記之建物返還原告
    ），因請求之基礎事實同一，依民事訴訟法第二百五十五條第一項第二款之規定
    ，應予允許。又被告庚○○○經合法通知，未於言詞辯論期日到場，核無民事訴
    訟法第三百八十六條所列各款情事，依原告聲請，由其一造辯論而為判決。
二、兩造不爭執的事實：
（一）被繼承人李阿泉於八十八年十二月十一日死亡，原告及被告己○○、戊○○、
      庚○○○、丁○○、乙○○為其繼承人，於八十九年七月二十五日就其所有之
      本件五筆土地辦理繼承登記，兩造之應有部分各六分之一。
（二）八十九年一月二十一日之家庭會議，參加人員有丙○○、乙○○、丁○○、戊○○、己○○、余月英、許淑卿、胡雲香、江梅蘭等人，共有十四項議題，其
      中第十三項：「爸爸的房地產，決議：『按照爸爸生前的意思由庚○○○、丙○○、乙○○、丁○○、戊○○、己○○繼承。』」，並有原告丙○○簽名。
三、本件爭點：被繼承人李阿泉於八十八年十二月十一日死亡前是否曾以書面表明將
    本件五筆土地及其上未辦保存登記之建物贈與原告一事？
四、本院判斷：
（一）按訴訟標的對於共同訴訟之各人必須合一確定者，共同訴訟人中一人之行為有
      利益於共同訴訟人者，其效力及於全體；不利益者，對於全體不生效力。民事
      訴訟法第五十六條第一款定有明文。所謂共同訴訟人中一人之行為，有利益或
      不利益於共同訴訟人，係指於行為當時就形式上觀之，有利或不利於共同訴訟
      人，非指經法院審理結果，有利者其效力及於共同訴訟人，不利者其效力不及
      於共同訴訟人而言。本件原告以被繼承人李阿泉有死因贈與契約為由，請求如
      其聲明所示，因其訴訟標的對於共同被告己○○、戊○○、庚○○○、乙○○
      、丁○○等人必須合一確定，始無裁判矛盾之虞，是被告乙○○、丁○○雖同
      意原告之請求，並就訴訟標的為認諾，因對其他共同被告不利益，依右揭說明
      ，對全體被告不生自認或認諾之效力，合先敘明。
（二）再當事人主張有利於己之事實者，就其事實有舉證之責任。民事訴訟法第二百
      七十七條第一項前段定有明文，又民事訴訟如係由原告主張權利者，應先由原
      告負舉證之責，若原告先不能舉證，以證實自己主張之事實為真實，則被告就
      其抗辯事實即令不能舉證，或其所舉證據尚有疵累，亦應駁回原告之請求。且
      請求履行債務之訴，除被告自認原告所主張債權發生原因之事實外，應先由原
      告就其主張之事實，負舉證責任，必須證明其為真實後，被告於其抗辯事實，
      始應負證明之責任，此為舉證責任分擔之原則。原告既主張就本件五筆土地及
      其上未辦保存登記之建物有死因贈與契約之存在，原告就此有利於己之事實，
      自應負舉證責任。查：
  １、依原告提出八十九年一月二十一日之「家庭會議記錄」，係記載：「議題十三
      ：爸爸的房地產：『決議：按照爸爸生前的意思由李桂英、丙○○、乙○○、
      丁○○、戊○○、己○○繼承。』」，原告丙○○並簽名於上。依前開文義所
      示，被繼承人李阿泉之房地產，包括本件五筆土地，是由兩造當事人（即全體
      繼承人）共同繼承，此與法律所定之繼承方式及一般國人繼承遺產之習慣均相
      符合，此份文件既為原告提出，被告戊○○、己○○、庚○○○均不爭執其真
      正，自堪採信。原告就此真實文書為相反之主張，要與一般常理及論理法則有
      違，故原告以此「家庭會議記錄」稱李阿泉願將本件五筆土地全部贈與原告一
      人，並主張此家庭會議記錄可證明伊係死因贈與契約之債權人，與事實不符，
      顯非可採。
  ２、原告主張系爭贈與契約經李阿泉確認後，由被告乙○○交各繼承人簽名確認，
      最後交還李阿泉，之後李阿泉過世竟下落不明，因李阿泉與被告戊○○同住，
      被告戊○○自應保管與李阿泉有關之全部文件資料，本件贈與契約文書既不在
      原告持有中，可見贈與契約之書面資料確由被告戊○○持有並加以隱匿，故其
      負有提出文書之義務云云。雖「聲明書證，係使用他造所執之文書者，應聲請
      法院命他造提出。」為民事訴訟法第三百四十二條第一項所規定，然非謂當事
      人依此規定聲請，法院就有命他造當事人提出之義務，依同法條第一項第四款
      ：文書為他造所執之事由。第五款：他造有提出文書義務之原因。等規定，原
      告負有舉證責任，是他造當事人否認執有該文書，或不承認有提出之義務者，
      舉證人仍應先證明他造當事人執有該文書之事由及有提出之義務，否則，法院
      仍得不為調查。而原告關於是否有死因贈與關係，及被告戊○○是否持有該文
      書，均未舉證以充其實，僅以前詞主張，顯屬空言推論臆測之詞，要非可採。
      縱被告得以一人之力辦理本件五筆土地所有權繼承登記事宜，與有無「贈與契
      約書」及是否藏匿文書一事，並無必然關係存在，故所主張被告間係藏匿贈與
      契約文書云云，即難採信。
  ３、原告就被告提出不動產分割協議書主張關於農地分配部分，僅有戊○○、己○○、乙○○、丁○○等人互相分配，並未涉及原告丙○○，可證原告已受訴外
      人李阿泉之死因贈與云云，惟依前開協議書記載，被告庚○○○亦未受有農地
      分配，依原告之推論方式，被告庚○○○亦應受李阿泉之死因贈與才是，惟被
      告庚○○○並未受有建地部分之贈與，況依協議書記載，原告縱使未分配到農
      地，亦不代表原告即曾受李阿泉贈與全部建地，故原告前揭主張，顯不足採。
（三）綜上所述，原告依「死因贈與契約」之法律關係，請求被告將本件五筆土地所
      有權應有部分六分之五登記塗銷，移轉土地所有權應有部分登記予原告，並將
      其上未辦保存登記之建物返還原告，為無理由，應予駁回。
五、本件判決基礎已臻明確，兩造其餘攻擊防禦方法及陳述，經本院審酌，核與判決
    結果無影響，爰不一一論述，附此指明。
六、據上論結，本件原告之訴為無理由，依民事訴訟法第三百八十五條第一項、第七
    十八條，判決如主文。
中　　　華　　　民　　　國　　九十三　　年　　　八　　　月　　三十一　　日
                                          臺灣桃園地方法院民事第三庭
                                              法　　　官　潘進柳
右為正本係照原本作成
如對本判決上訴，須於判決送達後廿日內向本院提出上訴狀
中　　　華　　　民　　　國　　九十三　　年　　　八　　　月　　三十一　　日
                                              法院書記官　卓清和
